【裁判字號】    95,海商,35
【裁判日期】    970430
【裁判案由】    損害賠償
【裁判全文】
臺灣臺北地方法院民事判決              95年度海商字第35號
原      告  邑恩科技股份有限公司
法定代理人  丙○○○
訴訟代理人  蔡朝安律師
複代理人    陳尹章律師
            洪瑞隆律師
訴訟代理人  高烊輝律師
訴訟代理人  蔡文玲律師
參  加  人  富邦產物保險股份有限公司
法定代理人  乙○○
訴訟代理人  李念國律師
複代理人    許智婷律師
被      告  近鐵通運股份有限公司
法定代理人  甲○○○
訴訟代理人  黃教範律師
複代理人    許英傑律師
            鍾秉憲律師
上列當事人間損害賠償事件，本院於中華民國97年4月16日言詞
辯論終結，判決如下：
    主  文
原告之訴及假執行之聲請均駁回。
訴訟費用由原告負擔。
    事實及理由
壹、程序事項：
一、按訴狀送達後，原告不得將原訴變更或追加他訴，但減縮應
    受判決事項之聲明者，不在此限，民事訴訟法第 255 條第
    1 項第 3 款定有明文。查本件原告起訴主張伊與被告有承
    攬運送關係，約定由被告運送三批貨物，嗣因被告有故意或
    重大過失，致原告所託運之前開產品均受有損害，爰依承攬
    運送關係，請求被告就貨物損害之部分賠償，並聲明: 「 (
    一 )被告應給付原告日幣 16,795,243 元，及自起訴狀繕本
    送達之翌日起，按年利率百分之五計算之利息。（二）願供
    擔保請准宣告假執行。」嗣於本院審理中，原告稱所託運之
    三批毀損貨物（下稱系爭貨物）已分別於民國 (下同)95 年
    8 月14日、同年月14日及同年月30日委付予第三人富邦產物
    保險股份有限公司 (下稱「富邦公司」)，依海商法第147條
    第1項之規定，上開三批毀損貨物於委付原因發生之日起視
    為保險人所有，原告遂扣除上開三批產品之價值即日幣
    8,569,000元，減縮訴之聲明至日幣8,226,243元即新台幣
    2,311,574元 (以起訴日匯率1：0.281計算)，並於96年5月
    16日變更訴之聲明為：「 (一)被告應給付原告新台幣
    2,311,574元，及自起訴狀繕本送達之翌日起，按年息百分
    之五計算之利息。(二)願供擔保請准宣告假執行。」核其減
    縮應受判決事項之聲明，是原告所為訴之變更，與上開規定
    相符，應予准許。
二、按就兩造之訴訟有法律上利害關係之第三人，為輔助一造起
    見，於該訴訟繫屬中，得為參加，民事訴訟法第58條定有明
    文。本件原告於訴訟中將系爭貨物委付予參加人富邦公司，
    故而就本件兩造間之爭點，例如被告是否未依原告之指示導
    致貨品毀損、或原告請求之其他權利有無因委付而全數移轉
    予參加人富邦公司等事實之認定，原告如受敗訴判決，將可
    能影響參加人之權益，是參加人就本件訴訟有法律上利害關
    係，其所為訴訟參加，尚無不合，應予准許。
貳、實體事項：
一、原告主張：
(一) 原告係從事精密產品進出口之國際貿易商，於託運產品時
     均會告知運輸業者該產品之特性及運送應注意之事項，以
     維護產品之完整及效能，被告係從事承攬運送業者，曾多
     次接受原告委託承攬運送產品，均有遵守不得於每個棧板
     貨物上方堆疊其他物品，以免產品受損等指示，是貨物均
     安全無損到達目的港，彼此配合良好。民國 95 年 5、6
     月間，訴外人 Penhall Limited( 下稱 PENHALL 公司 )與
     原告訂購 2 批產品 (下稱「系爭產品」 )，以三角貿易方
     式，約定由原告採購系爭產品後直接交貨予 PENHALL 之菲
     律賓客戶 East Ceramic Philippines Corp.( 下稱 ECPC)
     ，交易條件為 PENHALL 公司出貨予 ECPC 及「 DOOR TO
     DOOR 至 ECPC 」，並預計於同年 5 月 25 日將第一批產
     品 (下稱「第一批產品」 )送達，於同年 6 月 22 日將第
     二批產品 (下稱「第二批產品」 )送達。
 (二 )原告因見被告過去均能完成運送任務，此次貿易仍向被告
      訂立託運系爭產品予訴外人 ECPC 之契約，原告除通知被
      告該產品在目的地港之受貨人為 ECPC，還指示被告運送
      時不能堆疊重物於系爭產品，並確認包裝方式是否妥適，
      經被告表示可以運送系爭產品，遂由原告處理報關、支付
      運費等事，由被告開具統一發票、提單 (上載「 shipper
      」為 PENHALL 公司、「 consignee 」為 ECPC 、「
      carrier 」為被告 )給原告。詎被告竟疏於注意，堆疊重
      物於系爭產品上，導致系爭產品嚴重毀損而不堪使用，經
      訴外人 ECPC 於收貨時發覺第一批產品受損情形，隨即拍
      照存證，並將貨損相片以電子郵件通知被告及菲律賓近鐵
      公司。原告得知第一批產品發生損害後，又於同年 6 月
      18 日委託被告將補償產品 (下稱「第三批產品」 )運送
      至馬尼拉，被告明知第一批產品已生毀損，仍未注意不得
      堆疊之指示，致第三批產品仍發生相同情形之毀損問題。
      是就上開第一批產品、第二批產品、第三批產品之毀損滅
      失，是被告顯有重大過失。
 (三）因被告無法將第一批產品、第二批產品完好送達ECPC，原
      告為履行其與PENHALL公司之契約，採購第三批產品而增
      加之原物料上漲差額為日幣987,500元。又因被告三次均
      無法將產品完好送達ECPC手上，PENHALL公司為求準時交
      貨給ECPC，改以空運方式運送產品，該空運費用支出日幣
      364,743元部分，PENHALL公司轉向負責託運業務之原告請
      求。另訴外人ECPC未如期收受系爭產品而造成停工，相關
      損失經ECPC轉向訴外人PENHALL索賠，PENHALL再向原告求
      償日幣共計6,874,000元。以上合計新台幣2,311,574元，
      均為原告所受之損害，爰依承攬運送之法律關係，請求被
      告賠償。
      並聲明：(一)被告應給付原告新台幣2,311,574元，及自
      起訴狀繕本送達之翌日起，按年息百分之五計算之利息。
      (二)願供擔保請准宣告假執行。
二、被告則以：
（一）否認原告與被告有承攬運送或運送關係，稱：被告運送之
      三批產品，所開立之載貨證券 (號碼分別為
      NO.000000000000、NO.000000000000、NO.000000000000)
      均由被告擔任海上運送人，記載託運人 (shipper)為
      PENHALL公司、運送人 (carrier)為被告之載貨證券，可
      見託運人是PENHALL公司，嗣後系爭貨物發生損害，亦由
      PAENHALL公司將貨品委付，顯見原告並非託運人，自不得
      依運送或承攬運送之法律關係向被告為任何請求。
（二）縱使原告為託運人，自被告發出載貨證券後，僅容載貨證
      券持有人向運送人為請求，本件原告既未持有載貨證券，
      而由富邦公司因委付而取得，縱使原告為託運人，且因系
      爭貨物毀損滅失而受有損害，原告依運送契約所得主張之
      權利仍因未持有載貨證券而處於休止狀態，不得行使。
 (三）系爭物品是由原告以塑膠泡膜包裝並置於塑膠棧板之上，
      因塑膠泡膜包裝強度不能抵禦一般之衝擊及壓力，而構成
      海商法第69條第12款「包裝不固」，被告雖為運送人，仍
      不負任何賠償責任。至於被告所開具之清潔貨證券僅代表
      被告於貨物交付時，認貨物外觀情形良好，並不代表被告
      認定貨物之包裝係屬堅固之意思表示。又按民法第635條
      有關「易見之瑕疪」之責任，應以運送人於接受貨物時其
      檢查程度以包皮上易見者為限，查本件貨品依其易見部分
      檢查，外觀情狀良好，被告無從為任何保留，原告自不得
      以包皮具有易見之瑕疪主張被告應對貨物喪失或毀損加以
      負責。
 (四）停工部分，否認訴外人ECPC之損失與被告運送貨物有因果
      關係，並稱：ECPC工廠不會僅為製造一批貨物而設立存續
      ，即使貨物未準時送達，工廠亦不會因此完全停工，故原
      告亦不至於發生此損害。再者，即使有停工之事實，則工
      廠於停工期間工資及相關廠房設備如何計算損失，原告亦
      無舉證。
 (五）空運費差額部分，查訴外人 PENHALL 為賣方，採 DDU 條
     件交易，訴外人 ECPC 自無可能向 PENHALL 請求，原告稱
     PENHALL 向其索賠，顯屬無據。況且系爭產品毀損滅失後
     ，亦無必要改以空運方式運送，此部分請求亦欠缺必要性
     。
（六）按航運慣例，CFS方式係指併櫃裝載、合併裝載方式，因
      運送人欲充分利用貨櫃空間而為混合裝櫃運送，會先把託
      運貨物集中運至港口零星貨物貨櫃集散，由集散站將數個
      託運貨物併裝於同一貨櫃運往目的地，裝櫃結果必定會堆
      疊貨物，查原告指示以CFS方式運送，原告自於CFS運送會
      採堆疊方式，將不同貨物放在同一貨櫃之情形自有所知悉
      ，被告對於堆疊情形並無故意或重大過失，原告不得將堆
      疊所致損害歸責於被告。
（七)被告擔任海商法之運送人，就系爭貨物開具載貨證券時，
     原告未告知被告該貨品是「高精密產品」，要求在載貨證
     券上註明貨物之性質及價值，被告自得依海商法第70條主
     張單位責任限制，最多賠償26616特別提款權。倘原告認為
     其係本件運送契約或承攬運送之託運人，依民法第638條第
     1 項規定，貨損請求權利人僅得請求貨物應交付時目的地
     之計算價值請求賠償，而不得按關於賠償之債之一般原則
     而為回復原狀之請求。故原告有關原物上漲差額、空運費
     用支出、停工損失等損害賠償請求自無依據等語，資為抗
     辯。
     並聲明：(一）原告之訴與假執行聲請均駁回。（二）如受
     不利判決，被告願以現金或同額台灣銀行城中分行無記名
     可轉讓定期存單，供擔保免為假執行。
三、查原告主張前開第一批產品、第二批產品、第三批產品運抵
    菲律賓由ECPC開櫃時，均發現有毀損之情形，為兩造所不爭
    執，自堪信為真實。
四、原告另主張兩造間有承攬運送之契約關係，雖為被告所否認
    ，惟查，系爭產品之運送，自詢價、託運至損害發生之處理
    ，均係由原告與被告聯絡接洽，此業據被告負責本件運送之
    承辦人員即葉靜芝證述明確；參諸被告並直接檢具發票向原
    告請款，發票上亦載明買受人為原告，營業人為被告，堪信
    原告系爭承攬契約乃成立於原告與被告間應屬實在。至被告
    雖抗辯其傳真予原告之載貨證券上係記載訴外人 penhall
    公司為託運人；且依原告所提之委付書所示，係訴外人
    Penhall 公司將系爭貨品委付與富邦保險公司。再原告就系
    爭產品尚未給付運費，更無從以國際貿易與他人簽訂買賣契
    約 DDU 條款運費負擔約定，主張與被告間有系爭運送契約
    存在云云。然查：
    （一）本件為三角貿易關係，即訴外人「 ECPC 」向訴外人
          即原告客戶 Penhall 公司訂購產品，Penhall 公司
          為履行其與 ECPC 公司間之契約，遂向原告訂貨，並
          約定交易條件為 DOOR TO DOOR 至 ECPC 公司。由於
          ECPC 公司之契約相對人為 Penhall 公司，因此原告
          委託被告承攬運送產品時，始要求被告製作提單時，
          「 shipper 」欄填寫訴外人 Penhall 公司，業據原
          告陳述明確，是不能僅以「 shipper 」欄填寫訴外
          人 Penhall 公司即認定原告與被告間並無任何契約
          關係存在。
    （二）系爭保險單上有關被保險人 (Assured) 之記載，係
          同時記載原告 (即 Ken Technology Co.) 及
          Penhall 公司 (即 Penhall Limited)，可見原告亦
          為被保險人，自不得僅因委付書上記載 Penhall 公
          司，即推論系爭產品託運人為 Penhall 公司。
   （三）承攬運送契約之成立或生效，並不以運費之給付為要
         件。本件運費乃係因系爭產品毀損，因而迄今尚未給
         付，惟此乃係日後被告向原告請求給付運費或原告主
         張以被告應負之損害賠償數額與運費抵銷之問題，自
         無礙認定承攬運送契約已成立於原告及被告間。
    是被告就此部分所辯均不足採，堪信兩造間確實存在承攬運
    送之契約關係。
五、按當事人主張有利於己之事實者，就其事實有舉證之責任，
    民事訴訟法第277條前段定有明文。又請求損害賠償之當事
    人，必須證明損害存在之事實，以及損害之發生與他造當事
    人之違約或侵權行為具有因果關係，如就此無法證明時，自
    無法認定確有該等損害存在，仍應駁回其請求。查原告復主
    張因被告違反指示之重大過失，無法將第一批產品、第二批
    產品完好送達ECPC，原告為履行其與PENHALL公司之契約，
    採購第三批產品而增加之原物料上漲差額為日幣987,500元
    。又因被告三次均無法將產品完好送達ECPC手上，PENHALL
    公司為求準時交貨給ECPC，改以空運方式運送產品，該空運
    費用支出日幣364,743元部分，PENHALL公司轉向負責託運業
    務之原告請求。另訴外人ECPC未如期收受系爭產品而造成停
    工，相關損失經ECPC轉向訴外人PENHALL索賠，PENHALL再向
    原告求償日幣共計6,874,000元等三筆損害，均為被告否認
    ，並以前揭情置辯，是原告自應就此三筆損害存在及因果關
    係負舉證之責。經查：
   （一）原告主張被告應賠償原告「原物料上漲所支出費用」
         及因訴外人ECPC「停工期間所支出費用」、「不能接
         單損失」、「工廠營運增加費用」等項目之損失，然
         而，除原物料上漲所支出費用部分提出單據外，就其
         他訴外人ECPC「停工期間所支出費用」、「不能接單
         損失」、「工廠營運增加費用」等部分，皆未提出可
         以證明受損事實存在及計算金額若干之憑證且迄今均
         未能提出訴外人ECPC確實有發生損失且原告已經賠付
         之任何證明，亦未說明原告係根據何種法律規定必須
         賠付訴外人ECPC上開損失。
   （二）就原告所提出之索賠項目逐項加以觀察，原告主張貨
         損係因可歸責被告原因所造成，然貨損之發生與「原
         物料之上漲」間已顯然沒有因果關係，又原告主張「
         停工期間所支出費用」（含「增加3個月薪資」、「改
         3班制增加電費」、「派員至TEEM公司說明」、「應
         TEEM公司要求折讓貨金額20％」及「改以空運運至
         TEEM公司運費差額」等）及新主張「不能接單損失」
         及「工廠營運增加費用」部分，若非原告為履行與第
         三人間之契約所生之費用或損失，即屬公司營運所必
         要之成本，故與貨損之發生並無相當因果關係。
   （三）再就原告所聲明賠償範圍觀之，原告雖提出訴外人
         PenHall索賠函為證，然而該索賠函所包含之損害範圍
         係「including maintenance and administrative
         expense during operation stop period from
         2006/5/25 to 2006/7/24」（中譯：在2006/ 5/25至
         2006/7/24工廠「停工期間」之維護及行政費用支出）
         ，惟查，該索賠函係主張「於某一段期間內已受有某
         損害額之損害」，並以該損害而向原告請求賠償，依
         經驗法則，當不可能「分文不差」事先知悉已逾該段
         期間後始發生之損害數額。然原告於起訴時提出之原
         證4索賠函（索賠函發信日為2006/7/20），其於該函
         載明「the damage ECPC had received」，而損害發
         生期間為「2006/5/25 to 2006/7/24」，則訴外人
         PenHall 就其主張所受損害自應舉出從2006/5/25至
         2006/7/24 之證據以供調查，但依原告所提準備書狀
         及證據，其損害數字總額竟完全與原證4索賠函完全一
         致，且竟然有原證4索賠函之後即7月25日以後始發生
         者，亦即「8/17-8/22與9/21-9/ 26派員至TEEM公司說
         明」、「7 月25日以後所發生之電費與人員加班費」
         等存在。參諸原告與訴外人PenHall之代表人為同一人
         即丙○○○等情，應堪信被告抗辯稱該等證物係屬原
         告自行配合製作之情為實在。
   （四）又本件貿易條件為DDU，即運費係由出口商負責之交易
         條件，訴外人ECPC為進口商，不可能負擔任何運費，
         且依原告所提出之空運運費單據所記載買受人處記載
         編號00000000乃原告公司統一編號，顯見本件運送費
         用並非由進口商ECPC所支付，原告復無法證明該等空
         運運費單據與本件貨損有關，其請求此部分之給付亦
         無理由。
   （五）再就原告所新主張「不能接單損失」及「工廠營運增
         加費用」兩部分言之，原告所提出之原證20及21皆係
         訴外人ECPC向PenHall求償文件，未見訴外人PenHall
         有賠償且向原告求償之事實。且該等求償文件未同時
         提出我國駐外單位之認證文書，無法證實其形式上真
         正，內容上亦未說明係根據何種資料加以認定，其認
         定之公式或原則為何，並提出相關資料加以佐證，自
         難認具有實質證據力。
    此外原告就其主張之該等損失均無法明確舉證其損害存在及
    因果關係，其主張發生前開損害，而向被告請求給付即無理
    由，應予駁回。原告之訴既經駁回，其假執行之聲請即失依
    據，亦應一併予以駁回之。
六、本件之事實及法律關係已臻明確，兩造之其餘主張陳述及攻
    擊防禦方法，對判決之結果無影響，爰不一一加以論述，附
    此敘明。
七、訴訟費用負擔之依據：民事訴訟法第78條。
中    華    民    國    97    年    4     月    30    日
                  民事第一庭      法  官  朱漢寶
以上正本係照原本作成
如對本判決上訴，須於判決送達後20日內向本院提出上訴狀
中    華    民    國    97    年    4     月    30    日
                                  書記官  陳彥樺


司法院資訊處製作；財團法人民間司法改革基金會備份。
